【裁判字號】    96,訴,979
【裁判日期】    970925
【裁判案由】    殺人未遂
【裁判全文】
臺灣嘉義地方法院刑事判決               96年度訴字第979號
公  訴  人  臺灣嘉義地方法院檢察署檢察官
被      告  丁○○
選任辯護人  黃曜春律師
上列被告因殺人未遂案件，經檢察官提起公訴（96年度偵字第76
36號），本院判決如下：
    主  文
本件公訴不受理。
    理  由
一、公訴意旨略以：被告丁○○因懷疑陳素梅（按其於本件案發
    時係丁○○之妻，惟已於民國97年4 月9 日與丁○○離婚，
    見本院卷第97至98頁之戶籍資料查詢結果）與乙○○有曖昧
    關係，竟基於殺人之犯意，於96年9 月25日委請不知情之友
    人甲○○電邀乙○○至嘉義市○區○○路661 號之瑪格KTV
    （下稱瑪格KTV）商 談與陳素梅有無曖昧往來之事，甲○○
    不疑有他而遵循丁○○之意以電話邀請乙○○前來；丁○○
    抵達瑪格KTV 時，即預藏1 把蝴蝶刀於隨身側背包內，於現
    場等待乙○○到來；同日晚間9 時50分許，乙○○抵達瑪格
    KTV 後，與丁○○於瑪格KTV 前談論陳素梅之事，雙方一言
    不和而發生肢體衝突，丁○○即取出預藏之蝴蝶刀自乙○○
    身後接續朝乙○○左後胸刺入1 刀、右後胸刺入2 刀，並於
    乙○○抵擋時，持該蝴蝶刀割傷乙○○之右手姆指及左耳，
    致乙○○受有左下背部裂傷、右上背部裂傷、右側（應為左
    側之誤）血氣胸、左耳裂傷、右姆指裂傷等傷害，幸經送醫
    急救而無生命危險。因認被告丁○○涉犯刑法第271 條第2
    項、第1 項之殺人未遂罪嫌。
二、按告訴乃論之罪，其告訴經撤回者，應諭知不受理之判決；
    刑事訴訟法第303 條第3 款分別定有明文。又告訴乃論之刑
    事事件於偵查中或第一審法院辯論終結前，調解成立，並於
    調解書上記載當事人同意撤回意旨，經法院核定者，視為於
    調解成立時撤回告訴或自訴；鄉鎮市調解條例第28條第2 項
    亦有明文。再告訴人既已於調解書內明確表示不追究被告之
    刑事責任，顯已明白表示同意撤回告訴，而該調解書既經法
    院核定，應視為於調解成立時撤回告訴（臺灣高等法院暨所
    屬法院87年法律座談會刑事類第58號提案研討結果參照）。
三、公訴人認被告涉有殺人未遂罪嫌，無非係以被害人乙○○、
    證人甲○○及黃智威等於警詢及偵查中之證述，以及財團法
    人天主教聖馬爾定醫院（下稱聖馬爾定醫院）診斷證明書、
    扣案蝴蝶刀等為主要論據。訊據被告雖坦承曾於上揭時、地
    與被害人乙○○發生衝突，並持蝴蝶刀傷害乙○○，惟矢口
    否認有殺人之犯意；辯護人並為被告辯稱：被告前妻陳素梅
    因嫌被告生性木訥、不擅言詞，而於95年3 月間不顧2 名稚
    女尚須照顧，無故離家，被告因聽聞陳素梅之摯友告知陳素
    梅與乙○○交往密切，遂委由陳素梅之好友甲○○邀約乙○○於96年9 月25日晚間前往瑪格KTV 商談，欲瞭解乙○○與
    陳素梅間究有無曖昧之情，因甲○○拖延至晚間9 時始到來
    ，乙○○仍未出面，此期間被告不耐久候，一時氣憤，始開
    口罵三字經及說出「我沒有給他死就試試看」（台語），然
    僅係一時氣話，並無置乙○○於死之主觀犯意，乙○○直至
    當日晚間9 時30分始姍姍來遲，一到現場即嗆聲說：「有人
    說要讓我死，試看看」，被告之弟戴明峰按耐不住，以腳踢
    乙○○，乙○○及其友人黃智威即聯手毆打戴明峰，被告上
    前拉開亦被毆，始由隨身攜帶之側背包中取出前2 天放置之
    蝴蝶刀揮動，於雙方肢體衝突中不慎劃到乙○○背部等處，
    被告見乙○○受傷後，內心亦頗感驚嚇，並未追趕乙○○，
    旋即駕車離去，被告確無置乙○○於死亡之主觀犯意等語。
    經查：
(一)按殺人未遂與傷害之區別，應以加害時有無意欲致人於死之
    殺意為斷；至於告訴人受傷之多寡及是否為致命部位，輕重
    如何，有時雖可藉為認定有無殺意之參考，究不能據為絕對
    標準；因此，行為人是否具備殺人之故意，當就行為人行為
    時主觀之認知及意欲，客觀上所使用之器具、傷害之部位及
    殺傷之次數、傷勢程度、下手之程度等一切情狀，予以綜合
    判斷（最高法院18年上字第1309號、19年上字第718 號判例
    、85年度台上字第5611號判決意旨參照）。又刑法殺人未遂
    罪之成立，以有戕害他人生命之故意，著手於殺人行為之實
    行，而未生死亡結果為要件，行為人有無殺人犯意之主觀要
    件，既關係罪責之成立與否，除應憑證據予以證明外，且不
    容有合理性懷疑之存在；故持刀砍人成傷，究係殺人未遂或
    傷害，即應綜合行為當時情況，視其所持兇器類別、下手輕
    重、砍向部位及如何住手等各情為斟酌取捨，以為究明其主
    觀犯意之判斷（最高法院96年度台上字第7565號判決意旨參
    照）。
(二)本件依卷附事證，綜合案發當時情況等各節研判，被告應無
    殺人之犯意：
 1、由被告持用之兇器以觀：被告係持扣案之蝴蝶刀行兇，業據
    其供承不諱，並有扣押筆錄、扣押物品目錄表、扣押物品收
    據以及警方起獲蝴蝶刀之照片6 張在卷可佐（見警卷第26至
    30頁）。該蝴蝶刀經本院當庭勘驗結果，刀刃長10公分，刀
    刃連同刀柄長22公分，刀刃斜的部分到尖端的三角形部分長
    5 公分，刀尖尖銳，刀刃一邊銳利，一邊是鈍的，刀柄材質
    為金屬，刀刃材質為不銹鋼等情，則有本院勘驗筆錄在卷足
    參（見本院卷第137 頁）。亦即被告案發當日持用之蝴蝶刀
    刀刃非長，需近身相搏時始能持以傷人，若被告原即有殺人
    之意，應可事先準備較便於使用、易奪人性命之刀械，例如
    開山刀等，觀諸被告係以蝴蝶刀行兇，其是否基於殺人之犯
    意而為本件犯行，已非無疑。
 2、由被害人乙○○所受傷勢以及被告下手輕重以觀：
  (1)被害人乙○○受傷後，係先由友人陪同前往大仁醫院急診，
    當時意識欠清、發紺，有左側張力性血氣胸併有呼吸困難及
    缺氧現象，經緊急插入胸管並引流出血胸所致之血水、縫合
    傷口後，生命徵象漸趨穩定，因血氣胸可能危及生命，經醫
    師評估後，乃於當晚10時30分轉送聖馬爾定醫院進一步檢查
    及治療；嗣乙○○即於聖馬爾定醫院接受治療，迄至同年10
    月3 日出院，經聖馬爾定醫院診斷其所受傷害為：左側血氣
    胸，左耳朵裂傷（2 公分長×1 公分深），右上背部裂傷（
    7 公分長×1.5 公分深），左下背部裂傷（3.5 公分長×1
    公分深），右拇指裂傷（2 公分長×0.5 公分深），右上背
    傷口較像割傷，其餘部位傷口較像刺傷，但真正為何種傷害
    無法判定等情，有大仁醫院97年3 月11日大洽字第97017 號
    函及函附乙○○病歷影本（見本院卷第43至49頁）、同院97
    年3 月25日大洽字第97023 號函（見本院卷第52至53頁），
    以及聖馬爾定醫院96年9 月26日及同年10月29日出具之診斷
    證明書（見警卷第22頁、偵卷第36頁，惟診斷證明書均將「
    左側血氣胸」誤載為「右側血氣胸」）、同院96年12月20日
    （96）惠醫字第1576號函及函附乙○○病歷資料與送醫照片
    （見本院卷第33頁及外放證物，惟本函所載右上背裂傷之深
    度為1 公分，與前揭診斷證明書所載1.5 公分略有差異）、
    同院97年1 月28日（97）惠醫字第0121號函（見本院卷第35
    頁，惟本函所載「右下背部裂傷」應係「左下背部裂傷」之
    誤、「左上背部裂傷」應係「右上背部裂傷」之誤）在卷可
    參。
  (2)由上可知：被害人乙○○所受主要傷害即背部之兩處傷口，
    深度均僅有約1 至1.5 公分，與其左耳所受裂傷之深度相近
    。而扣案蝴蝶刀經本院勘驗結果，其刀刃斜的部分到尖端三
    角形部分（亦即較為尖銳易刺入人體之部分）長度即約5 公
    分（見本院卷第137 頁）。參以被害人乙○○於本院審理中
    具結證稱：伊當日係穿著1 件黑色短袖緊身棉質T 恤，衣服
    上有一個洞、一個洞（見本院卷第160 、162 頁）；足見被
    害人乙○○當日所穿著之衣物甚薄，並不足以阻擋刀刃之刺
    入，而其背部傷口之深度卻僅有約1 至1.5 公分，堪認被告
    當時下手之力道應不重。
  (3)至前引聖馬爾定醫院96年12月20日函及大仁醫院97年3 月11
    日函雖均載稱：乙○○最嚴重的傷害為左側血氣胸，若無大
    仁醫院即時給予輸血及插胸管之處置，會危及生命等語（見
    本院卷第33、44頁）；惟經本院將大仁醫院以及聖馬爾定醫
    院提供之乙○○病歷等資料送交國立臺灣大學醫學院鑑定結
    果略以：乙○○之傷勢根據大仁醫院和聖馬爾定醫院病歷描
    述為後背有兩處傷口，分別為左下背撕裂傷（長度約3.5 公
    分）併左側血氣胸、右上背撕裂傷（長度約7 公分），傷口
    成因僅根據所附照片，無法判定為何種傷口，故真正為何種
    利器所傷無法確定，左側血氣胸應為左側肋膜刺破所造成，
    可能由下背撕裂傷所致，傷口深度約為1.5 公分即可刺破胸
    腔，一般創傷性血氣胸成因為刺破肋膜所致，只要刺破肋膜
    即可造成血氣胸；有該醫學院以97年7 月9 日（97）醫秘字
    第1232號函檢附之鑑定（諮詢）案件回覆書在卷可佐（見本
    院卷第80至81頁）。堪認被害人乙○○遭被告持刀傷害後，
    固因左側血氣胸而一度生命垂危，惟一般傷口深度約為1.5
    公分即可刺破肋膜造成血氣胸，是尚難以被害人乙○○送醫
    時情況危急，遽認被告有殺人之犯意。
 3、再由被告如何住手以觀：案發當時在場之證人甲○○於本院
    審理中具結證稱：乙○○受傷後先跑開，被告走1 、2 步後
    ，就停在那裡，後來就跑了，沒有去追乙○○（見本院卷第
    109 、117 頁）。證人丙○○即被告之妹於本院審理中具結
    證稱：被告拿蝴蝶刀揮到乙○○後，乙○○就一直跑到旁邊
    ，被告並未去追乙○○等語（見本院卷第123 頁）。被害人
    乙○○亦於本院具結證稱：伊發現受傷後即逃跑，被告並未
    追伊，伊感覺被告當時應該是沒有要殺伊的意思等語（見本
    院卷第161 頁）。綜上堪認被害人乙○○受傷後，被告並未
    再持刀繼續追殺乙○○。參以被害人乙○○證稱當日與其一
    同到場者僅有黃智威以及黃智威之女友劉欣怡等語（見本院
    卷第160 頁被害人乙○○之證述），而案發時黃智威因與戴
    明峰發生衝突，應無暇他顧，被告復持有蝴蝶刀，若其果有
    殺害乙○○之故意，當可趁乙○○負傷無力反抗、亦無他人
    可協助阻擋之機會，繼續追殺乙○○，惟被告僅行走1 、2
    步後即停留於原地，旋即駕車逃跑，足認被告應無殺人之犯
    意甚明。
 4、另由案發地點等客觀環境以觀：本件案發地點為瑪格KTV 前
    之機車停車場（見本院卷第117 頁證人甲○○之證述），案
    發時間約晚間9 時餘，並非深夜，被告當日復係委由甲○○
    邀約乙○○後，偕同其弟、妹到場，故案發當時各方在場者
    至少即有8 人以上（含被告及其弟戴明峰、其妹丙○○，甲○○、鄒紋欣及其男友阮文正，被害人乙○○、黃智威及其
    女友劉欣怡）。若被告果有殺害乙○○之意，衡諸常情，應
    會挑選無人出入之僻靜處所以及不易為人發現之深夜或清晨
    時段，以避免乙○○求救，致其犯行遭阻止或立即被發現，
    且應無可能邀集其弟、妹一併到場，而使其弟、妹亦無端涉
    入殺人犯行。
(三)公訴人雖以被告係自隨身攜帶之側背包中取出預藏之蝴蝶刀
    行兇，而非如案發之初所辯係返回車上取出蝴蝶刀再折返現
    場，以及證人甲○○於警詢及偵查中證稱：被告在乙○○到
    場前曾嗆聲「我沒有給他死就試試看」，並在甲○○身旁徘
    徊監視，不讓甲○○有電話通知乙○○被告已持刀在現場等
    候之機會等，佐證被告有殺人之犯意。惟查：
 1、被告於案發之初雖曾為卸責而辯稱當時是乙○○先動手毆打
    伊，伊一時氣憤才走到車內拿蝴蝶刀衝到乙○○旁亂打亂刺
    （見警卷第2 頁、偵卷第10至14頁）；惟嗣即改稱扣案蝴蝶
    刀是在家樂福旁夜市玩玩具換來的，放在背包忘記拿起來（
    見本院卷第17頁）。證人即被告之妹丙○○亦於本院審理中
    具結證稱：被告平常就會把蝴蝶刀吊在鑰匙圈那邊，被告案
    發當天是揹每天都揹的側背包（見本院卷第133 至134 頁）
    。是尚難遽認被告係為行兇而預先準備蝴蝶刀，並將之藏放
    於側背包內而預謀殺害被害人乙○○。
 2、被告辯稱案發當日係因久候乙○○不至，一時氣憤才會說出
    「我沒有給他死就試試看」（台語），然僅係一時氣話；核
    與證人甲○○於偵查及本院審理中具結證稱：因為被告在現
    場等乙○○很久，忽然講「我沒有給他死就試試看」（台語
    ）這句話、被告只是說氣話等語（見偵卷第30頁，本院卷第
    106 至107 、111 頁）相符。參以案發當日在場之證人甲○○、黃智威、丙○○以及被害人乙○○均一致證稱被告持刀
    傷害乙○○時，並未聽到被告揚言要讓乙○○死等語（見警
    卷第9 、14頁，偵卷第21、28、31頁，本院卷第131 、161
    頁）；堪認被告辯稱當時係因久候乙○○不至，一時氣憤始
    說出「我沒有給他死就試試看」之氣話，尚與常理無違。
 3、證人甲○○雖曾於警詢中證稱「直到我至中興路瑪格KTV ，
    才知道丁○○要持刀刺殺乙○○」「（警方問：你知情丁○○要持刀刺殺乙○○時為何不電話通知乙○○？）因為丁○○一直在我身邊徘徊監視我，不讓我有打電話通知乙○○的
    機會。」（見警卷第14頁），惟其於偵查中即具結證稱：在
    瑪格KTV 前等乙○○來時，伊並不知道被告有帶刀子，是乙○○跑來說他受傷時，伊才知道被告有帶刀（見偵卷第30頁
    ）；復於本院審理中經交互詰問後，迭次證稱：伊不知道被
    告要拿刀殺乙○○，伊在警詢所為前揭證述的意思是到瑪格
    KTV 後被告有唸「要給他死」，但是伊不知道被告有拿刀子
    ，被告並沒有說要持刀殺乙○○（見本院卷第112 、114 至
    115 頁）。
 4、證人甲○○雖另於警詢及偵查中證稱被告當日曾在其身後徘
    徊監視，不讓伊打電話；惟依甲○○所述，伊當日係與朋友
    鄒紋欣及其男友一同到現場，在等候乙○○到場的這段期間
    ，伊可以自由打電話（見本院卷第106 頁）。證人甲○○當
    時既非獨自一人，復可自由打電話，衡情被告應無可能限制
    證人甲○○之行動而特別阻止其打電話給乙○○。至證人甲○○於本院審理中證稱被告有明確對伊表示不可以打電話（
    見本院卷第115 頁）等語，尚與其前述於警詢及偵查中證述
    之內容不符，是否實在，或係為避免遭質疑未事先通報阻止
    本案之發生而為該等陳述，已非無疑。自難以證人甲○○證
    稱被告不讓伊打電話通知乙○○等語，遽認被告有殺害乙○○之意。
四、綜上足認被告雖有持刀傷害被害人乙○○之行為，然用力並
    非猛烈，且係自行住手，未再持刀追逐乙○○，尚難認其有
    殺人之犯意，公訴意旨認被告係犯殺人未遂罪，容有誤解。
    應認被告主觀上係出於傷害犯意，客觀上亦僅造成傷害之結
    果，而犯刑法第277 條第1 項之傷害罪，是依同法第287 條
    之規定，本件須告訴乃論。被害人乙○○雖曾於96年9 月28
    日警詢中表明要對被告提出告訴（見偵卷第22頁），惟檢察
    官提起公訴後，被告與被害人乙○○已於一審辯論終結前之
    97年3 月3 日在嘉義縣六腳鄉調解委員會調解成立，調解書
    並載明：「對造人乙○○表明願原諒聲請人丁○○，並同時
    表示不願追究聲請人丁○○傷害之刑事責任」，該調解書已
    由本院民事庭於97年3 月31日核定在案，有加蓋本院核定戳
    章之嘉義縣六腳鄉調解委員會96年刑調字第157 號調解書影
    本在卷足稽（見本院卷第149 頁）。揆諸前揭鄉鎮市調解條
    例、刑事訴訟法之規定以及法律座談會之意旨，即應視為被
    害人乙○○已於調解成立時即97年3 月3 日撤回本件傷害之
    告訴，自應由本院諭知公訴不受理之判決。
據上論斷，應依刑事訴訟法第303 條第3 款，判決如主文。
中    華    民    國    97    年     9    月    25    日
                  刑事第三庭  審判長法  官  陳 仁 智
                                    法  官  鄭 雅 文
                                    法  官  陳 蒨 儀
上列正本證明與原本無異。
如不服本判決，應於判決送達後十日內向本院提出上訴狀，上訴
書狀依法應敘述具體理由，如未敘述具體理由者，應於上訴期間
屆滿後二十日內補提理由書於本院（均應附繕本）。告訴人或被
害人如對於本判決不服者，應具備理由請求檢察官上訴，其上訴
期間之計算係以檢察官收受判決正本之日期為準。
中    華    民    國    97    年    9     月    25    日
                                    書記官  李 珈 慧


司法院資訊處製作；財團法人民間司法改革基金會備份。
